【裁判字號】    98,訴,150
【裁判日期】    981202
【裁判案由】    償還公費
【裁判全文】
臺中高等行政法院判決
                                       98年度訴字第150號
                                    98年11月26日辯論終結
原      告  陸軍專科學校
代  表  人  甲○○
訴訟代理人  胡峰賓  律師
被      告  乙○○
            丙○○
            丁○○
            戊○○
            己○○
            庚○○
            辛○○
            壬○○
            癸○○
            子○○
            丑○○
            寅○○
            卯○○
            辰○○
            巳○○
            午○○○
上列當事人間因償還公費事件，原告提起行政訴訟。本院判決如
下︰
    主  文
被告乙○○、丙○○應各給付原告新臺幣伍拾壹萬捌仟零貳拾元
，及自民國98年5月12日起至清償日止，按年息百分之5計算之利
息。如其中任一被告已為清償，另被告於清償範圍免其責任。
被告丁○○、戊○○應各給付原告新臺幣參拾肆萬伍仟元，及自
民國98年8月12日起至清償日止，按年息百分之5計算之利息。如
其中任一被告已為清償，另被告於清償範圍免其責任。
被告辛○○、壬○○應各給付原告新臺幣肆拾壹萬肆仟元，及自
民國98年5月12日起至清償日止，按年息百分之5計算之利息。如
其中任一被告已為清償，另被告於清償範圍免其責任。
被告癸○○、子○○應各給付原告新臺幣柒拾伍萬伍仟柒佰玖拾
元，及自民國98年5月12日起至清償日止，按年息百分之5計算之
利息。如其中任一被告已為清償，另被告於清償範圍免其責任。
被告丑○○、寅○○應各給付原告新臺幣柒拾伍萬伍仟柒佰玖拾
元，及自98年11月13日起至清償日止，按年息百分之5計算之利
息。如其中任一被告已為清償，另被告於清償範圍免其責任。
被告卯○○、辰○○應各給付原告新臺幣壹拾伍萬參仟零陸拾元
，及自民國98年5月9日起至清償日止，按年息百分之5計算之利
息。如其中任一被告已為清償，另被告於清償範圍免其責任。
被告巳○○、午○○○應各給付原告新臺幣伍拾捌萬玖仟元，及
自民國98年9月9日起至清償日止，按年息百分之5計算之利息。
如其中任一被告已為清償，另被告於清償範圍免其責任。
原告其餘之訴駁回。
訴訟費用由原告負擔八分之一，餘由被告乙○○、丙○○、丁○
○、戊○○、辛○○、壬○○、癸○○、子○○、丑○○、寅○
○、卯○○、辰○○、巳○○、午○○○負擔。
    事實及理由
一、程序事項：本件被告丙○○、丁○○、己○○、庚○○、辛
    ○○、丑○○、卯○○、辰○○及巳○○經合法通知，未於
    言詞辯論期日到場，核無民事訴訟法第386條各款所列情形
    ，依原告之聲請，由其一造辯論而為判決，合先敘明。
二、事實概要：緣被告乙○○、丁○○、己○○、辛○○、癸○
    ○、丑○○、卯○○及巳○○等8人原就讀於原告學校（原
    「國立陸軍高級中學」），嗣因志趣不合等事由，分別遭原
    告予以開除或申請自願退學。依民國88年6月9日修正前「國
    軍各軍事學校退學開除學生賠償費用辦法」第1條及第2條規
    定，及93年7月27日修正前「國軍各軍事學校轉學退學開除
    學生賠償費用辦法」第2條及第3條規定，上開被告等16人經
    核算應賠償其在校期間費用。又被告丙○○為被告乙○○之
    家長、被告戊○○為被告丁○○之家長、被告庚○○為被告
    己○○之家長、被告壬○○為被告辛○○之家長、被告子○
    ○為被告癸○○之家長、被告寅○○為被告丑○○之家長、
    被告辰○○為被告卯○○之家長、被告午○○○為被告巳○
    ○之家長，原告乃以其應負連帶賠償責任為由，對之併同提
    起本件行政訴訟。
三、本件原告主張：國軍各軍事學校招考入學之學生可享受公費
    及軍（士）官養成教育，於畢業後取得軍（士）官任用資格
    ，惟學生在校期間如遭退學或開除學籍者，應賠償其在校期
    間之費用，國防部就有關之賠償事宜訂有賠償費用辦法，該
    辦法係主管機關為確保國家培養軍事人才之目的及財政支出
    之合理性而訂立，作為自願接受公費軍事教育學生訂立行政
    契約之準據，亦與法律規定無違，且國軍各軍事學校於甄試
    學生之招生簡章上已載明在校受訓期間，如因故遭學校開除
    或退學學籍者，應依照上開賠償費用辦法繳還在校期間所耗
    費用，按司法院釋字第348號解釋意旨，依上開招生簡章參
    加聯合招生而錄取並就讀該等軍事院校者，上開賠償費用辦
    法即成為契約之內容，訂約當事人均有履行契約之義務。國
    防部就有關之賠償事宜依據軍事教育條例訂有「軍事學校預
    備學校軍費生公費待遇津貼發給及賠償辦法（原「國軍各軍
    事學校退學開除學生賠償費用辦法」，88年6月9號更名「國
    軍各軍事學校轉學退學開除學生賠償費用辦法」，後又於93
    年7月7號修正、更名沿用至今）」，其中請求賠付公費之依
    據規定於現行法第9條規定，軍事學校軍費生未依招生簡章
    所定修業期限完成學業者，應賠償軍事學校就讀期間所受領
    之公費待遇及津貼；93年修法前退學者，則依舊法之第2條
    ，國軍各軍事學校（以下簡稱各校）招考之學生報到入學後
    ，經轉學（含輔導轉學，以下同）、退學或開除學籍者，應
    賠償在校期間費用。但符合本辦法免賠在校費用之規定者，
    免予賠償。預備學校國中部或高中部畢業之學生，升入高中
    部、大專部（正期班或專科班）或轉讀各士官學校就讀期間
    ，因故轉學、退學或開除學籍者，應賠償大專部、士官學校
    及預備學校在校期間之費用，為請求賠償之依據。本件被告
    乙○○等8人，本均係原告學校之學生，嗣均因志趣不合等
    事由而開除學籍；而被告丙○○等為學生之家長，皆同意願
    意負責繳納其子弟所需賠償之金額。則原告與被告等人間屬
    國家機關與人民約定提供某種給付，並使接受者負合理之負
    擔或其他公法上對待給付之義務，而成立行政契約關係。是
    本件被告等人因未修業完畢中途開除學籍而應賠償之金額，
    即屬因該行政契約關係所生之給付義務：
    (一)被告乙○○、丙○○部分：被告乙○○本為原告學校常士
      班第65期之學生，因不願意繼續就讀，原告依據該校「學
      員生手冊」第2005條第6款之規定，於93年4月2日核予開
      除學籍（參陸軍高級中學93年4月5日（93）車家字第0930
      001470號退學文令、開除學生名冊）；且依行為時國軍各
      軍事學校轉學退學開除學生賠償費用辦法第1條、第2條規
      定，被告乙○○應賠償在校費用計582,735元，但被告嗣
      後已賠償64,715元，尚應賠償518,020元。又丙○○為被
      告乙○○之家長，亦同意並保證願意償還所需賠償之金額
      ，復有家長簽具之學生離校志願切結書乙份可資佐證，是
      丙○○亦應負賠償責任。
    (二)被告丁○○、戊○○部分：被告丁○○本為原告學校常士
      班第66期之學生因不願繼續就讀，原告依據該校「學員生
      手冊」第2005條第6款之規定，於93年4月9日核予開除學
      籍（參陸軍高級中學93年4月13日（93）車家字第0930001
      580號退學文令、開除學生名冊）；且依行為時國軍各軍
      事學校轉學退學開除學生賠償費用辦法第1條、第2條規定
      ，被告丁○○應賠償在校費用計374,729元，但被告嗣後
      已賠償29,729元，尚應賠償345,000元。又戊○○為被告
      丁○○之家長，亦同意並保證願意償還所需賠償之金額，
      復有家長簽具之學生離校志願切結書乙份可資佐證，是戊
      ○○亦應負賠償責任。
    (三)被告己○○、庚○○部分：被告己○○本為原告學校常士
      班第65期之學生因不願繼續就讀，原告依據該校「學員生
      手冊」第2005條第6款之規定，於93年4月30日核予開除學
      籍（參陸軍高級中學93年4月30日車家字第0930001865號
      退學文令、開除學生名冊）；且依行為時國軍各軍事學校
      轉學退學開除學生賠償費用辦法第1條、第2條規定，被告
      己○○應賠償在校費用計143,641元。又庚○○為被告己
      ○○之家長，亦同意並保證願意償還所需賠償之金額，復
      有家長簽具之學生離校志願切結書乙份可資佐證，是庚○
      ○亦應負賠償責任。
    (四)被告辛○○、壬○○部分：被告辛○○本為原告學校常士
      班第66期之學生因不願繼續就讀，原告依據該校「學員生
      手冊」第2005條第6款之規定，於93年8月20日核予開除學
      籍（參陸軍高級中學93年8月27日車家字第0930003808號
      退學文令、開除學生名冊）；且依軍事學校預備學校軍費
      生公費待遇津貼發給及賠償辦法第9條、第10條規定，被
      告辛○○應賠償在校費用計425,806元，但被告嗣後已賠
      償11,806元，尚應賠償414,000元。又壬○○為被告辛○
      ○之家長，亦同意並保證願意償還所需賠償之金額，復有
      家長簽具之契約書影本乙份可資佐證，是壬○○亦應負賠
      償責任。
    (五)被告癸○○、子○○部分：被告癸○○本為原告學校常士
      班第65期之學生，因不願繼續就讀，原告依據該校學則第
      51條第6項之規定，於94年2月2日核予開除學籍（參陸軍
      高級中學94年2月1日車家字第0940000510號退學文令、開
      除學生名冊）；且依軍事學校預備學校軍費生公費待遇津
      貼發給及賠償辦法第10條、第11條規定，被告癸○○應賠
      償在校費用計755,790元。又子○○為被告癸○○之家長
      ，亦同意並保證願意償還所需賠償之金額，復有家長簽具
      之學生離校志願切結書乙份可資佐證，是子○○亦應負賠
      償責任。
    (六)被告丑○○、寅○○部分：被告丑○○本為原告學校常士
      班第65期之學生，因不願繼續就讀，原告依其法定代理人
      申請，於94年1月28日核予輔導轉學（參陸軍高級中學94
      年2月1日車家字第0940000480號退學文令、開除學生名冊
      ）；且依軍事學校預備學校軍費生公費待遇津貼發給及賠
      償辦法第10條、第11條規定，被告丑○○應賠償校費用計
      755,790元。又寅○○為被告丑○○之家長，亦同意並保
      證願意償還所需賠償之金額，復有家長簽具之學生離校志
      願切結書乙份可資佐證，是寅○○亦應負賠償責任。
    (七)被告卯○○、辰○○部分：被告卯○○本為原告學校常士
      班第68期之學生，因不願繼續就讀，原告依其法定代理人
      申請，依據該校學則第51條第2項之規定，於94年7月12日
      核予輔導轉學（參陸軍高級中學94年7月13日車家字第094
      0002915號退學文令、開除學生名冊）；且依軍事學校預
      備學校軍費生公費待遇津貼發給及賠償辦法第10條、第11
      條規定，被告卯○○應賠償在校費用計208,765元，但被
      告嗣後已賠償55,705元，尚應賠償153,060元。又辰○○
      為被告卯○○之家長，亦同意並保證願意償還所需賠償之
      金額，復有家長簽具之學生離校志願切結書乙份可資佐證
      ，是辰○○亦應負賠償責任。
    (八)被告巳○○、午○○○部分：被告巳○○本為原告學校常
      士班第67期之學生，因違反校規，依據該校學則第51條第
      2款之規定，於95年6月12日核予輔導轉學（參陸軍專科學
      校95年6月13日車家字第0950001775號退學文令、開除學
      生名冊）；且依軍事學校預備學校軍費生公費待遇津貼發
      給及賠償辦法第9條規定，被告巳○○應賠償在校費用計
      654,964元，但被告嗣後已賠償65,964元，尚應賠償589,0
      00元。又午○○○為被告巳○○之家長，亦同意並保證願
      意償還所需賠償之金額，復有家長簽具之學生離校志願切
      結書乙份可資佐證，是午○○○亦應負賠償責任。另依國
      防部97年4月24日國力培育字第0970001671號令，軍費生
      自願退學轉服志願役士兵，依軍事學校預備學校軍費生公
      費待遇津貼發給及賠償辦法第15條第1項第1款規定，經學
      校開除學籍、自動辦理轉學或退學，不得申請免予賠償。
      民國93年後教育政策改變，為學生身心健康，所有勒令退
      學皆改稱為輔導轉學，被告巳○○係於95年5月23日英文
      考試中作弊，經原告學生違反校規人評會決議，以違反學
      則第51條第2項，核予輔導轉學處分，故屬上開賠償辦法
      第15條第1項第1款所指經學校開除學籍之情形，不得申請
      免予賠償。
    (九)綜上所陳，被告依法應賠償在校費用，唯經原告多次催賠
      ，被告等人迄今仍未給付等情。並聲明求為判決：
      1.被告乙○○或丙○○應給付原告518,020元，及自本件
        起訴狀繕本送達之翌日起至清償日止，按年息百分之5
        計算之利息。如其中任一被告已為清償，其他被告於清
        償範圍免其責任。
      2.被告丁○○或戊○○應給付原告345,000元，及自本件
        起訴狀繕本送達之翌日起至清償日止，按年息百分之5
        計算之利息。如其中任一被告已為清償，其他被告於清
        償範圍免其責任。
      3.被告己○○或庚○○應給付原告143,641元，及自本件
        起訴狀繕本送達之翌日起至清償日止，按年息百分之5
        計算之利息。如其中任一被告已為清償，其他被告於清
        償範圍免其責任。
      4.被告辛○○或壬○○應給付原告414,000元，及自本件
        起訴狀繕本送達之翌日起至清償日止，按年息百分之5
        計算之利息。如其中任一被告已為清償，其他被告於清
        償範圍免其責任。
      5.被告癸○○或子○○應給付原告755,790元，及自本件
        起訴狀繕本送達之翌日起至清償日止，按年息百分之5
        計算之利息。如其中任一被告已為清償，其他被告於清
        償範圍免其責任。
      6.被告丑○○或寅○○應給付原告755,790元，及自本件
        起訴狀繕本送達之翌日起至清償日止，按年息百分之5
        計算之利息。如其中任一被告已為清償，其他被告於清
        償範圍免其責任。
      7.被告卯○○或辰○○應給付原告153,060元，及自本件
        起訴狀繕本送達之翌日起至清償日止，按年息百分之5
        計算之利息。如其中任一被告已為清償，其他被告於清
        償範圍免其責任。
      8.被告巳○○或午○○○應給付原告589,000元，及自本
        件起訴狀繕本送達之翌日起至清償日止，按年息百分之
        5計算之利息。如其中任一被告已為清償，其他被告於
        清償範圍免其責任。
四、被告答辯略以：
    (一)被告丙○○、乙○○則以：本件已超過5年時效等語，資
      為抗辯，並聲明求為判決駁回原告之訴。
    (二)被告丁○○、戊○○則以：被告丁○○就讀虎尾科技大學
      ，無能力償還，被告丁○○之父親儲錦河精神中度障礙，
      並經法院宣告禁治產，有殘障手冊、宣告禁止產人裁定、
      診斷證明書影本可證，又本件已逾5年公法上請求權時效
      等語，資為抗辯，並聲明求為判決駁回原告之訴。
    (三)被告辛○○、壬○○則以：被告辛○○現於嶺東專校讀書
      ，被告壬○○目前打零工，無力償還賠償金，縱使分期亦
      無力償還等語資為抗辯，並聲明求為判決駁回原告之訴。
    (四)被告子○○、癸○○則以：被告癸○○於陸軍專校就讀三
      年多，當時並無二一制度，因有心臟疾病，到三軍總醫院
      體檢，檢驗報告表示被告癸○○不應服役，當時輔導長亦
      告知讀完也不能畢業，要被告家長到校辦理退學，當時被
      告癸○○有一科不及格，校方說如果再讀下去也不能畢業
      ，不如被告自己退學。至於原告提出和解條件，因被告目
      前經濟狀況很差，無法接受和解條件。
    (五)被告被告巳○○、午○○○則以：被告巳○○高中三年有
      念完，有原告發給結業證書及轉學輔導證明書可證。依據
      96年1月9日國防部制創字第0960000017號令部分條文修正
      發布軍事學校預備學校軍費生公費待遇津貼發給及賠償辦
      法部分條文修正條文第14條規定，軍費生退學轉服自願士
      兵得向就讀學校申請免予賠償金。而被告巳○○目前已經
      轉服空軍志願役，目前在金門服役，依規定不須賠償等語
      ，資為抗辯，並聲明求為判決駁回原告之訴。
五、本件之爭點為原告對於被告等人請求連帶賠償在校期間費用
    ，有無理由？經查：
    (一)按原告原名「陸軍士官學校」，自87年改制綜合高中，嗣
      後於89年10月正式更名為「國立陸軍高級中學」，再於94
      年改制為陸軍專科學校，因此原告係由「國立陸軍高級中
      學」改制而來，其權利義務之主體性均未變更，故「國立
      陸軍高級中學」之權利義務依法即由原告概括承受。另按
      行政機關基於法定職權，為達特定之行政目的，於不違反
      法律規定之前提下，得與人民約定提供某種給付，並使接
      受給付者負合理負擔或其他公法上對待給付義務，而成立
      行政契約關係，有司法院釋字第348號解釋理由書可參。
      次按「國防部為辦理軍事教育，得設立相關之軍事學校，
      並區分兩類執行︰一授予學位或發給畢業證書者，其學院
      、所、系、科、班、組之設立、變更、停辦等事宜，由國
      防部會同教育部依相關教育法律定之。」、「軍事學校及
      預備學校之學員生，除自費學生外，享有公費待遇及津貼
      。前項公費待遇及津貼發給條件、基準、程序、受領年限
      、應履行義務及其他應遵行事項之辦法，由國防部擬訂，
      報請行政院核定之。」、「前條第一項受領公費待遇及津
      貼之學員生，違反應履行義務及應遵行事項規定時，應予
      賠償。前項賠償事由、範圍、程序、分期賠償及免予賠償
      條件等相關事項之辦法，由國防部擬訂，報請行政院核定
      之。」分別為軍事教育條例第4條第1款、第17條及第18條
      所明定。該條例第17條及第18條於92年2月6日修正前分別
      規定「軍事學校及預備學校之學員生，除自費學生外，享
      有公費待遇及津貼。」、「軍事學校及預備學校學員生之
      修業規則及轉學、退學、開除學生賠償費用辦法，由國防
      部定之。」，又按「國軍各軍事學校（以下簡稱各校）招
      考之學生報到入學後，經轉學（含輔導轉學，以下同）、
      退學或開除學籍者，應賠償在校期間費用。但符合本辦法
      免賠在校費用之規定者，免予賠償。」、「學生自報到入
      學日起至核定轉學、退學或開除學籍之前1日止，除扣除
      得折抵最高1年10月役期之入伍及軍事訓練時間外，其賠
      償費用之範圍及標準如下：一薪津：就已發之全部數額計
      算之。二主副食品價款：依每月給與定量，以原領用時之
      規定價格折算之。三服裝費：依實際領用給與品種數量，
      照原製時之新品規定價格折算之。如為貸與品，按規定收
      繳，倘有欠繳者，照原製時之新品規定價格折算之。四教
      育訓練費：除預備學校國中部之學生外，以教育階層及各
      班次之人年教育經費基準核算之。五其他補助費：就已發
      之全部數額計算之。轉學、退學或開除學籍學生或其家長
      ，具減免費用（就學費用）或助學身分者，其原得享有之
      減免學費或助學金，得依申請於賠償費用中扣除。前項申
      請減免學費（就學費用）或助學金之數額，依其適用之法
      令，由申請人檢具證明資料，提供學校依相關法令規定審
      定。」93年7月27日修正前「國軍各軍事學校轉學退學開
      除學生賠償費用辦法」（93年7月27日修正名稱為「軍事
      學校預備學校軍費生公費待遇津貼發給及賠償辦法」）第
      2條及第3條亦分別定有明文。是就讀國防部為辦理軍事教
      育所設立相關之軍事學校之學生，入學後受領公費及津貼
      ，自應依上開規定履行義務及應遵行事項規定，如有違反
      經開除學籍等事由，該軍事學校自得依上開規定，即依司
      法院釋字第348號解釋理由書所稱之行政契約關係，請求
      被開除學籍之學生，賠償在校期間之訓練及相關費用。
    (二)關於被告乙○○、丙○○部分：被告乙○○本為原告學校
      常士班第65期之學生因不願繼續就讀，原告依據該校「學
      員生手冊」第2005條第6款之規定，於93年4月2日核予開
      除學籍，有原告提出之陸軍高級中學93年4月5日車家字第
      0930001470號退學文令、開除學生名冊可證。依軍事學校
      預備學校軍費生公費待遇津貼發給及賠償辦法第9條、第1
      0條規定，被告乙○○應賠償在校費用計582,735元，嗣後
      原告於96年9月12日賠償2,735元、同年10月9日賠償5,000
      元、同年11月12日賠償10,000元、同年12月6日賠償5,000
      元、97年1月16日賠償5,000元、同年2月21日賠償6,980元
      、同年7月11日賠償30,000元，共計賠償64,715元，尚應
      賠償518,020元。被告乙○○退學日期雖為93年4月2日，
      惟被告既有一部清償之承認債務行為，最後一次清償日期
      為97年7月11日，有原告收款收據影本附卷為憑，自該日
      起時效中斷，因公法上並無有關時效中斷之特別規定，應
      類推適用民法第137條第1項之規定，原告公法上請求權消
      滅時效自97年7月11日重行起算，原告於98年4月30日向本
      院提出起訴狀，尚未逾5年時效。又被告丙○○為被告乙
      ○○之家長，亦同意並保證願意償還所需賠償之金額，復
      有家長簽具之契約書影本乙份可按，原告請求被告乙○○
      或丙○○應給付原告518,020元，及自本件起訴狀繕本送
      達之翌日起即自98年5月12日起至清償日止，按年息百分
      之5計算之利息。如其中任一被告已為清償，其他被告於
      清償範圍免其責任，用語對2被告採用「或」字，較不明
      確，本院探求原告主張如其中任一被告已為清償，其他被
      告於清償範圍免其責任之真意，應係指2被告各應給付，
      如其中一被告已為清償他被告於清償範圍免其責任之意，
      爰判決如主文。
    (三)關於被告丁○○、戊○○部分：被告丁○○本為原告學校
      常士班第66期之學生因不願繼續就讀，原告依據該校「學
      員生手冊」第2005條第6款之規定，於93年4月9日核予退
      學，有原告提出之陸軍高級中學93年4月13日車家字第093
      0001580號退學文令、開除學生名冊可證。依軍事學校預
      備學校軍費生公費待遇津貼發給及賠償辦法第9條、第10
      條規定，被告丁○○應賠償在校費用計374,729元，而被
      告嗣後僅於93年5月14日賠償29,729元，尚應賠償345,000
      元。被告丁○○退學日期雖為93年4月9日，惟被告既於93
      年5月4日一部清償之承認債務行為，有被告收款收據影本
      附卷為憑，其時效應自該日起中斷，因公法上並無有關時
      效中斷之特別規定，應類推適用民法第137條第1項之規定
      ，原告公法上請求權消滅時效自93年5月4日重行起算，原
      告於98年4月30日向本院提出起訴狀，尚未逾5年時效，即
      不生時效消滅之結果。又被告戊○○為被告丁○○之家長
      ，亦同意並保證願意償還所需賠償之金額，復有家長簽具
      之契約書影本乙份可按，是原告請求被告丁○○或戊○○
      應給付原告518,020元，其用語對2被告採用「或」字，較
      不明確，本院探求原告主張如其中任一被告已為清償，其
      他被告於清償範圍免其責任之真意，應係指2被告各應給
      付，如其中一被告已為清償他被告於清償範圍免其責任之
      意，爰判決如主文。上二被告應各給付原告345,000元，
      及自本件起訴狀繕本送達之翌日起即自98年8月12日起至
      清償日止，按年息百分之5計算之利息。如其中任一被告
      已為清償，其他被告於清償範圍免其責任，應予准許。
    (四)關於被告辛○○、壬○○部分：被告辛○○本為原告學校
      常士班第66期之學生因不願繼續就讀，原告依據該校「學
      員生手冊」第2005條第6款之規定，於93年8月20日核予開
      除學籍，有原告提出之陸軍高級中學93年8月27日車家字
      第0930003 808號退學文令、開除學生名冊可證。依軍事
      學校預備學校軍費生公費待遇津貼發給及賠償辦法第9條
      、第10條規定，被告辛○○應賠償在校費用計425,806元
      ，嗣後僅賠償11,806元，尚應賠償414,000元。又被告壬
      ○○為被告辛○○之家長，亦同意並保證願意償還所需賠
      償之金額，復有家長簽具之契約書影本乙份可按，是原告
      請求被告辛○○或壬○○應給付原告414,000元，及自本
      件起訴狀繕本送達之翌日起即自98年5月12日起至清償日
      止，按年息百分之5計算之利息，如其中任一被告已為清
      償，其他被告於清償範圍免其責任，其用語對2被告採用
      「或」字，較不明確，本院探求原告主張如其中任一被告
      已為清償，其他被告於清償範圍免其責任之真意，應係指
      上二被告應各給付原告345,000元，及自本件起訴狀繕本
      送達之翌日起即自98年5月13日起至清償日止，按年息百
      分之5計算之利息。如其中任一被告已為清償，其他被告
      於清償範圍免其責任意，原告之請求應予准許，爰判決如
      主文。
    (五)被告癸○○、子○○部分：被告癸○○本為原告學校常士
      班第65期之學生，因不願繼續就讀，原告依據該校學則第
      51條第6項之規定，於94年2月2日核予開除學籍，有原告
      提出之陸軍高級中學94年2月1日車家字第0940000510號退
      學文令、開除學生名冊可證；且依軍事學校預備學校軍費
      生公費待遇津貼發給及賠償辦法第10條、第11條規定，被
      告癸○○應賠償在校費用計755,790元。又被告子○○為
      被告癸○○之家長，亦同意並保證願意償還所需賠償之金
      額，復有家長簽具之學生離校志願切結書乙份可按，是原
      告請求被告癸○○或子○○應給付原告755,790元，及自
      本件起訴狀繕本送達之翌日起即自98年5月12日起至清償
      日止，按年息百分之5計算之利息，其用語對2被告採用「
      或」字，較不明確，本院探求原告主張如其中任一被告已
      為清償，其他被告於清償範圍免其責任之真意，應係指上
      二被告應各給付原告755,790元，及自本件起訴狀繕本送
      達之翌日起即自98年5月12日起至清償日止，按年息百分
      之5計算之利息。如其中任一被告已為清償，其他被告於
      清償範圍免其責任意，原告之請求應予准許，爰判決如主
      文。
    (六)被告丑○○、寅○○部分：被告丑○○本為原告學校常士
      班第65期之學生，因不願繼續就讀，原告依其法定代理人
      申請，於94年1月28日核予輔導轉學，有原告提出之陸軍
      高級中學94年2月1日車家字第0940000480號退學文令、開
      除學生名冊可證；且依軍事學校預備學校軍費生公費待遇
      津貼發給及賠償辦法第10條、第11條規定，被告丑○○應
      賠償校費用計755,790元。又被告寅○○為被告丑○○之
      家長，亦同意並保證願意償還所需賠償之金額，復有家長
      簽具之學生離校志願切結書乙份可按，惟原告請求被告丑
      ○○或寅○○應給付原告755,790元，及自本件起訴狀繕
      本送達之翌日起即自98年5月9日起至清償日止，按年息百
      分之5計算之利息，其用語對2被告採用「或」字，較不明
      確，本院探求原告主張如其中任一被告已為清償，其他被
      告於清償範圍免其責任之真意，應係指上二被告應各給付
      原告755,790元，及自本件起訴狀繕本送達之翌日起即自
      98年5月9日起至清償日止，按年息百分之5計算之利息。
      如其中任一被告已為清償，其他被告於清償範圍免其責任
      意，爰判決如主文。
    (七)被告卯○○、辰○○部分：被告卯○○本為原告學校常士
      班第68期之學生，因不願繼續就讀，原告依其法定代理人
      申請，依據該校學則第51條第2項之規定，於94年7月12日
      核予輔導轉學，有原告提出之陸軍高級中學94年7月13日
      車家字第0940002915號退學文令、開除學生名冊可證；且
      依軍事學校預備學校軍費生公費待遇津貼發給及賠償辦法
      第10條、第11條規定，被告卯○○應賠償在校費用計208,
      765元，嗣後已賠償55,705元，尚應賠償153,060元。又被
      告辰○○為被告卯○○之家長，亦同意並保證願意償還所
      需賠償之金額，復有家長簽具之學生離校志願切結書乙份
      可資佐證，惟原告請求被告卯○○、辰○○應給付原告15
      3,060元，及自本件起訴狀繕本送達之翌日起即自98年5月
      9日起至清償日止，按年息百分之5計算之利息，其用語對
      2被告採用「或」字，較不明確，本院探求原告主張如其
      中任一被告已為清償，其他被告於清償範圍免其責任之真
      意，應係指上二被告應各給付原告153,060元，如其中任
      一被告已為清償，另被告於清償範圍免其責任，爰判決如
      主文。
    (八)被告巳○○、午○○○部分：被告巳○○本為原告學校常
      士班第67期之學生，因違反校規，依據該校學則第51條第
      2款之規定，於95年6月12日核予輔導轉學，有原告提出之
      陸軍專科學校95年6月13日車家字第0950001775號退學文
      令、開除學生名冊可證；且依軍事學校預備學校軍費生公
      費待遇津貼發給及賠償辦法第9條規定，被告巳○○應賠
      償在校費用計654,964元，但被告嗣後已賠償65,964元，
      尚應賠償589,000元。又被告午○○○為被告巳○○之家
      長，亦同意並保證願意償還所需賠償之金額，復有家長簽
      具之學生離校志願切結書乙份可資佐證，是被告午○○○
      亦應負賠償責任。被告巳○○、午○○○雖辯稱依據96年
      1月9日國防部制創字第0960000017號令部分條文修正發布
      軍事學校預備學校軍費生公費待遇津貼發給及賠償辦法部
      分條文修正條文第14條規定，軍費生退學轉服志願士兵得
      向就讀學校申請免予賠償金。而被告巳○○目前已經轉服
      空軍志願役，目前在金門服役，依規定不須賠償云云。惟
      查，自民國93年後因教育政策改變，原告學校為學生身心
      健康，所有勒令退學皆改稱為輔導轉學，被告巳○○係於
      95年5月23日英文考試中作弊，經原告學生違反校規人評
      會決議，以違反學則第51條第2項，核予輔導轉學處分，
      此有原告95年議評字第001號學生申訴評議委員會審議評
      議書影本附卷可稽，按「陸軍專科學校學生學則」第51條
      規定：「學生有下列情形之一者，應予開除學籍一…二考
      試舞弊。三…四…」此有原告提出其學生學則在卷可按（
      附本院卷2），足徵依原告學生學則之規定係屬應予開除
      處分。被告巳○○於95年5月23日3年34班早上第1節英文
      課英文小考時，帶小抄，學生考試舞弊者，係屬應予開
      除學籍，被告巳○○作弊等情，原告提出「陸軍專科學校
      95年議評字第1號學生申訴評議委員會審議評議書影本附
      本院卷2可證，被告巳○○、午○○○對此無爭執，足證
      原告學校確係為顧及學生前途，將依規定應予開除之學生
      ，改以強制輔導轉學，則依上開賠償辦法第15條第1項第1
      款所指經學校開除學籍之情形，不得申請免予賠償。況軍
      事學校預備學校軍費生公費待遇津貼發給及賠償辦法第14
      條第1項第3款亦係規定，軍事學校學生退學轉服志願士兵
      者，係得向就讀學校申請免予賠償，被告巳○○、午○○
      ○未向原告申請獲得該校核准免予賠償，亦不得據以主張
      ，得免予賠償。惟原告請求被告巳○○或午○○○應給付
      原告589,000元，及自本件起訴狀繕本送達之翌日起即自
      98年9月9日起至清償日止，按年息百分之5計算之利息，
      其用語對2被告採用「或」字，較不明確，本院探求原告
      主張如其中任一被告已為清償，其他被告於清償範圍免其
      責任之真意，應係指上二被告應各給付原告589,000元，
      如其中任一被告已為清償，另被告於清償範圍免其責任，
      爰判決如主文。
    (九)被告己○○、庚○○部分：經查，被告己○○退學日期為
      93年4月30日，有原告令函在卷可佐，亦為原告所自承。
      原告遲至98年4月30日始向本院提出起訴狀，有本院蓋於
      起訴狀之收文戳可稽，依行政程序法第131條第1項及第2
      項之規定，原告此部分公法上請求權已因時效屆滿而消滅
      ，原告此部分請求，自難認為有理由，應予駁回。
據上論結，本件原告之訴為一部有理由，一部無理由，依行政訴
訟法第195條第1項、第104條、第218條，民事訴訟法第79條、第
85條及第385條第1項前段，判決如主文。
中    華    民    國    98    年    12    月     2    日
                臺中高等行政法院第三庭
                            審判長法官  王  茂  修
                                法  官  莊  金  昌
                                法  官  林  金  本
以上正本證明與原本無異。
如不服本判決，應於判決送達後20日內向本院提出上訴書狀，其
未表明上訴理由者，應於提起上訴後20日內向本院提出上訴理由
書（須依對造人數附具繕本）；如於本判決宣示或公告後送達前
提起上訴者，應於判決送達後20日內補提上訴理由書（須附繕本
）。未表明上訴理由者，逕以裁定駁回。
中    華    民    國    98    年    12    月     2    日
                                書記官  許  騰  云


司法院資訊處製作；財團法人民間司法改革基金會備份。
